ACORDAO-COMPLETO-2574436

ACÓRDÃO 2540/2023 ATA 8/2023 - PRIMEIRA CÂMARA

VISTOS, relatados e discutidos estes autos de recurso de reconsideração interposto contra o Acórdão 8167/2021-TCU-Primeira Câmara, 
ACORDAM os Ministros do Tribunal de Contas da União, reunidos em sessão da Primeira Câmara, diante das razões expostas pelo relator, em:
9.1. com fulcro nos arts. 32, inciso I, e 33 da Lei 8.443/1992, conhecer do recurso de reconsideração interposto pela Associação Sergipana de Blocos de Trio;
9.2. quanto ao mérito, negar-lhe provimento; e
9.3. dar ciência deste acórdão à recorrente e aos demais interessados.

Recurso de reconsideração interposto contra acórdão que julgou irregulares as contas dos responsáveis, com débito e multa, em razão de irregularidades na aplicação de recursos de convênio que teve por objeto o incentivo ao turismo por meio do apoio ao projeto intitulado Circuito Junino  Estância e Nossa Senhora do Socorro/2009.

Primeira Câmara

Associação Sergipana de Blocos de Trio

3. Recorrente: Associação Sergipana de Blocos de Trio (32.884.108/0001-80)

13.1. Ministros presentes: Walton Alencar Rodrigues (Presidente), Benjamin Zymler (Relator), Jorge Oliveira e Jhonatan de Jesus.
13.2. Ministro-Substituto presente: Augusto Sherman Cavalcanti.

BENJAMIN ZYMLER

Ministro-Substituto Weder de Oliveira

Transcreve-se abaixo, com alguns ajustes de forma, a instrução elaborada pela Secretaria de Recursos (Serur) , inserta à peça 126:
"INTRODUÇÃO
1. Trata-se de recurso de reconsideração interposto por Associação Sergipana de Blocos de Trio (ASBT) contra o Acórdão 8167/2021-TCU-Primeira Câmara (peça 54) , rel. Min. Weder de Oliveira.
1.1.	A deliberação recorrida apresenta o seguinte teor:
'VISTOS, relatados e discutidos estes autos de tomada de contas especial pela Secretaria Executiva do Ministério do Turismo (MTur) , em desfavor da Associação Sergipana de Blocos de Trio (ASBT) e de seu presidente, Sr. Lourival Mendes de Oliveira Neto, em razão da impugnação total das despesas realizadas com os recursos do convênio 526/2009, cujo objeto foi a promoção e divulgação do turismo mediante apoio ao projeto intitulado 'Circuito Junino - Estância e Nossa Senhora do Socorro/2009'.
ACORDAM os Ministros do Tribunal de Contas da União, reunidos em sessão da 1ª Câmara, diante das razões expostas pelo relator, em:
9.1.  rejeitar as alegações de defesa apresentadas pela Associação Sergipana de Blocos de Trio (ASBT) , pelo Sr. Lourival Mendes de Oliveira Neto e pela RDM Art Silk Signs Comunicação Visual Ltda - ME (atual CM Produções e Eventos Ltda) ;
9.2. julgar irregulares as contas do Sr. Lourival Mendes de Oliveira Neto e da Associação Sergipana de Blocos de Trio (ASBT) , com fundamento nos artigos 1º, I, 16, III, alínea 'c', 19, caput, e 23, III, 'c', da Lei 8.443/1992, e condená-los, solidariamente com a empresa RDM Art Silk Signs Comunicação Visual Ltda - ME (atual CM Produções e Eventos Ltda) , ao pagamento da importância de R$ 139.193,00 (cento e trinta e nove mil, cento e noventa e três reais) , atualizada monetariamente e acrescida de juros de mora, calculados desde 5/8/2009, até a data do efetivo recolhimento, fixando-lhes o prazo de 15 (quinze dias) , a contar da notificação, para que comprovem, perante o Tribunal, o recolhimento do débito ao Tesouro Nacional;
9.3. aplicar, individualmente, à Associação Sergipana de Blocos de Trio (ASBT) , ao Sr. Lourival Mendes de Oliveira Neto e à empresa RDM Art Silk Signs Comunicação Visual Ltda - ME (atual CM Produções e Eventos Ltda) , a multa prevista no art. 57 da Lei 8.443/1992 c/c o art. 267 do RI/TCU, no valor de R$ 132.000,00 (cento e trinta e dois mil reais) , fixando-lhes o prazo de 15 (quinze) dias, a contar da notificação, para que comprovem, perante este Tribunal (art. 214, III, 'a', do RI/TCU) , o recolhimento da dívida aos cofres do Tesouro Nacional, atualizada monetariamente desde a data do presente acórdão até a do efetivo recolhimento, se for paga após o vencimento, na forma da legislação em vigor;
9.4. autorizar, desde logo, se requerido, com fundamento no art. 26, da Lei 8.443/1992, c/c o art. 217, §§ 1º e 2º do RI/TCU, o parcelamento das dívidas em até 36 parcelas, incidindo, sobre cada parcela, corrigida monetariamente, os correspondentes acréscimos legais, fixando-lhes o prazo de quinze dias, a contar do recebimento da notificação, para comprovarem, perante o Tribunal, o recolhimento da primeira parcela, e de trinta dias, a contar da parcela anterior, para comprovarem os recolhimentos das demais parcelas, devendo incidir, sobre cada valor mensal, atualizado monetariamente, os juros de mora devidos, no caso do débito, na forma prevista na legislação em vigor, alertando os responsáveis de que a falta de comprovação do recolhimento de qualquer parcela importará o vencimento antecipado do saldo devedor, nos termos do § 2º do art. 217 do Regimento Interno deste Tribunal;
9.5. autorizar, desde logo, nos termos do art. 28, II, da Lei 8.443/1992, a cobrança judicial das dívidas, caso não atendidas as notificações;
9.6. encaminhar cópia da deliberação ao procurador-chefe da Procuradoria da República em Sergipe, em cumprimento ao disposto no § 3º do art. 16 da Lei 8.443/1992 c/c o § 7º do art. 209 do RITCU;
9.7. arquivar o processo.'
HISTÓRICO
2.	Cuidam os autos de tomada de contas especial instaurada pela Secretaria Executiva do Ministério do Turismo (MTur) em desfavor da Associação Sergipana de Blocos de Trio (ASBT) e de seu presidente, Sr. Lourival Mendes de Oliveira Neto, em razão da impugnação total das despesas realizadas com os recursos do Convênio MTur 526/2009 (Siafi/Siconv 703782) , celebrado entre o MTur e essa associação, e que teve por objeto o incentivo ao turismo por meio do apoio ao projeto intitulado 'Circuito Junino - Estância e Nossa Senhora do Socorro/2009'.
2.1.	O Convênio 526/2009 (Siconv 703782) foi celebrado em 19/6/2009, com vigência inicial até 27/8/2009 (peça 1, p. 54-72) , posteriormente prorrogada, de ofício, até 17/9/2009 (peça 1, p. 75) .
2.2.	O total dos recursos previsto foi de R$ 489.200,00, sendo R$ 450.000,00 a cargo do concedente, liberado por meio das ordens bancárias 2009OB801133 (R$ 100.000,00) , 2009OB801134 (R$ 50.000,00) , 2009OB801135 (R$ 200.000,00) e 2009OB801136 (R$ 100.000,00) , em 3/8/2009 (peça 1, p. 74) , e R$ 39.200,00 a título de contrapartida da convenente.
2.3.	O responsável encaminhou a prestação de contas em 19/10/2009 (peça 1, p. 79) , que foi examinada, preliminarmente, pelo MTur, por meio da Nota Técnica de Reanálise 400/2011, de 8/2/2011, que aprovou a execução física e aprovou, com ressalvas, a execução financeira, em virtude de não ter sido enviado os contratos de exclusividade, mas apenas as cartas de exclusividade (peça 1, p. 106-110) .
2.4.	Com a emissão do Relatório de Demandas Externas (RDE) 00224.001217/2012-54 (peça 1, p. 111-159) , resultante das ações de controle desenvolvidas pela Controladoria-Geral da União (CGU) na ASBT, cujos trabalhos foram realizados entre 13/8/2012 e 31/1/2014, o MTur, valendo-se do princípio da autotutela, reviu o seu posicionamento anterior e emitiu a Nota Técnica de Reanálise Financeira 308/2015, em 20/1/2016 (peça 1, p. 163-168) , aprovando com ressalvas a execução física e reprovando a execução financeira do convênio em apreço, com imputação de débito pelo valor integral repassado.
2.5.	Notificados o gestor e a entidade convenente sobre a reprovação da prestação de contas, em 1º/2/2016 (peça 1, p. 160-162 e 171) , ambos deixaram de apresentar respostas ou comprovação do recolhimento do valor imputado.
2.6.	Ao final dos exames promovidos pelo MTur, em tomada de contas especial, foi emitido o Relatório de TCE 48/2016, em 27/4/2016 (peça 1, p. 181-185) , confirmando as irregularidades apontadas na Nota Técnica de Reanálise Financeira 308/2015, concluindo pela não comprovação do valor total repassado de R$ 450.000,00, e inscrevendo as responsabilidades solidárias do Sr. Lourival Mendes de Oliveira e da ASBT, em 29/4/2015, no Siafi (peça 1, p. 189-190) .
2.7.	A Secretaria Federal de Controle Interno, ratificando o Relatório de TCE 48/2016, emitiu o Relatório de Auditoria, Certificado de Auditoria e Parecer do Dirigente do Controle Interno, em 16/6/2016, no sentido da irregularidade das contas (peça 1, p. 193-197) , tendo a autoridade ministerial declarado ter tomado conhecimento de tais conclusões em 23/8/2016 (peça 1, p. 200) .
2.8.	Neste Tribunal, o Relator determinou à Secex/SE (peça 27) que promovesse a citação da empresa RDM Art Silk Signs Comunicação Visual Ltda. - ME, em solidariedade com a ASBT e o Sr. Lourival Mendes de Oliveira Neto, estes últimos de forma complementar, pela integralidade (devidamente proporcionalizada aos aportes dos partícipes) do valor pago pela apresentação das bandas Forró dos Play, Trem Baum, Forró do Miúdo, Saia Rodada, Zé Tramela, Joseane de Josa, Painel de Controle, Xotirado, Danielzinho e Forrozão Quarto de Milha, Léo e Lenilson, Máximos do Forró e Xote Sacana, e pela diferença (devidamente proporcionalizada aos aportes dos partícipes) entre o valor pago à empresa e os valores constantes dos recibos emitidos pelas bandas Jobson Lima (peça 13, p. 186) , Edigard do Acordeon (peça 9, p. 32-33) e Andréa Reys (peça 9, p. 28) , nos seguintes termos, considerando como data de débito a da transferência dos valores (peça 12, p. 147) :
'O débito é decorrente da não comprovação de que os artistas/bandas foram contratados por preços de mercado, exigência contida no item 'h' da parte II da cláusula terceira e da cláusula oitava do convênio MTur/ASBT MTur/ASBT 703782/2009 [sic], e no art. 45 e 46, II, da Portaria Interministerial 127/2008, bem como pela existência de evidências de superfaturamento, correspondente à diferença ente os valores pagos às empresas que se apresentaram como representantes exclusivos e os valores recebidos pelos artistas/bandas, valores presumidos como preços de mercado em razão do contexto em que ocorreram as contratações diretas e da precariedade jurídica dos instrumentos de representação.'
2.9.	Com o pronunciamento da unidade em 10/5/2019 (peça 30) , foi realizada a citação solidária da RDM, da ASBT e do Sr. Lourival Mendes de Oliveira Neto, pelo débito de R$ 12.877,20. 
2.10. Como as alegações de defesa foram insuficientes para afastar a irregularidade identificada de superfaturamento, esta Corte os condenou em débito solidário e em multa, julgando suas contas irregulares.
2.11. Inconformada com o resultado do julgamento deste processo (irregularidade das contas, débito e multa) , a Associação Sergipana de Blocos de Trio (ASBT) interpôs o presente recurso de reconsideração.
EXAME DE ADMISSIBILIDADE
3. Reitera-se o exame preliminar de admissibilidade (peça 117) , ratificado à peça 119 pelo Relator, Ministro Benjamin Zymler, que concluiu pelo conhecimento do recurso de reconsideração interposto pela ASBT, nos termos dos arts. 32, inciso I, e 33, da Lei 8.443/1992 c/c o art. 285 do Regimento Interno do TCU, suspendendo-se os efeitos dos subitens 9.1, 9.2, 9.3 e 9.5 do Acórdão 8167/2021-TCU-Primeira Câmara (peça 83) e os estendendo para os demais devedores solidários. 
EXAME TÉCNICO
4.	Delimitação do recurso 
4.1.	Constituem objeto do recurso as seguintes questões: 
a) prescrição; 
b) incompetência;
c) ausência de erro grosseiro e dolo;
d) boa-fé e princípio da verdade material; e
e) justificativa dos custos dos serviços.
PRELIMINAR
Prescrição
Argumentos
5.	A recorrente afirma que o prazo prescricional é de 5 anos, conforme o RE 636886, MS 32201/STF e o Decreto 93.872/86, arts. 54 e 66, devendo ser declarada tanto a prescrição do ressarcimento quanto da pretensão punitiva (peça 115, p. 3 e 4) .
Análise
5.1.	A alegação de prescrição não procede.  
5.2.	O prazo de prescrição começou a correr em 19/10/2009, data da prestação de contas ao órgão concedente (art. 4º, inc. II, da Resolução TCU 344/2022) , como evidencia documento de peça 1, p. 79.
5.3.	A prescrição foi interrompida nas seguintes datas, por causas interruptivas elencadas no art. 5º da citada resolução: 
- em 8/2/2011, Nota Técnica de Reanálise 400/2011 (peça 1, p. 106-110) ;
- entre 13/8/2012 e 31/1/2014, Relatório de Demandas Externas 00224.001217/2012-54 (peça 1, p. 111-159) ;
- em 20/1/2016, Nota Técnica de Reanálise Financeira 308/2015 (peça 1, p. 163-168) ;
- em 27/4/2016, Relatório de TCE 048/2016 (peça 1, p. 181-185) ;
- em 21/08/2016, Ofício 1091/2016/AECI/MTur - encaminhamento da TCE ao TCU (peça 1, p. 1) ;
- em 27/10/2016, instrução processual no âmbito do TCU propondo diligência (peça 4) ;
- em 12/05/2017, AR confirmando o recebimento da citação (peça 19) ;
- em 15/06/2019, AR confirmando o recebimento da citação (peça 34) ; e
- em 18/05/2021, data da sessão em que foi proferido o acórdão condenatório (peça 83) 
5.4.	Entre essas datas, não houve o transcurso do prazo quinquenal de prescrição.   
5.5.	Além disso, o histórico de andamentos do processo evidencia que a instrução processual transcorreu normalmente, sem paralisação por mais de três anos - o que afasta a hipótese de prescrição intercorrente.  
5.6.	Fica demonstrada, assim, a não ocorrência da prescrição, no caso em exame.
Incompetência
Argumentos
6.	A recorrente argumenta ser parte ilegítima para figurar no polo passivo da presente relação processual, pois se trata de relação privada que foge à competência do TCU (Acórdão 9313/2017-TCU-Primeira Câmara, Rel. Min. Weder de Oliveira) (peça 115, p. 1-3) .
Análise
7.	Não assiste razão à recorrente. A competência do TCU emana da Constituição Federal, art. 71, em que é determinada a fiscalização de quem emprega dinheiro público, no caso federal, e cause prejuízo ao Erário, como é o caso dos presentes autos. Note-se que o TCU não está adentrando na relação do empregador e dos artistas, mas sim no repasse e emprego de verba pública federal com superfaturamento. Tal fato se subsumi à competência desta Corte, que tem a obrigação de responsabilizar quem deu causa ao prejuízo ao Erário. 
7.1.	Não houve, na decisão recorrida, a arbitragem de ganhos internos no relacionamento do empresário exclusivo e da empresa exclusiva ad hoc (contratada) , entre si, e entre eles e as bandas. Assim, não é correta a afirmação da recorrente de que a decisão recorrida se processou na área privada, estranha à função e à competência do TCU. 
Ausência de erro grosseiro e dolo
Argumentos
8. A recorrente argumenta que os recursos foram integralmente utilizados para execução do objeto, inexistindo dolo ou erro grosseiro ou locupletamento indevido (peça 115, p. 3) .
Análise
9. Não assiste razão à indigitada. O presente processo revelou grave inobservância de dever de cuidado no trato com a coisa pública, isto é, ato praticado com culpa grave, pois, na espécie, a conduta do responsável se distancia daquela que seria esperada de um administrador de verba pública minimante diligente, em um claro exemplo de erro grosseiro a que alude o art. 28 do Decreto-lei 4.657/1942 (Lei de Introdução às Normas do Direito Brasileiro) , incluído pela Lei 13.655/2018 (Acórdão 3.916/2022, Relator Min. Marcos Bemquerer; Acórdão 1689/2019-TCU-Plenário, Relator Min. Augusto Nardes; Acórdão 2924/2018-TCU-Plenário, Relator Min. José Mucio Monteiro; e Acórdão 2391/2018-TCU-Plenário, Relator Min. Benjamin Zymler) .
9.1.	Nesse sentido, tem-se que, nos termos do art. 70, parágrafo único, da Constituição Federal e art. 93 do Decreto-Lei 200/1967, c/c o art. 66 do Decreto 93.872/1986, cabia a Lourival Mendes de Oliveira Neto, na qualidade de presidente da ASBT, e a essa associação demonstrarem a regularidade na aplicação dos recursos repassados por meio do convênio em análise, o que não ocorreu no caso concreto.
MÉRITO
Boa-fé e princípio da verdade material
Argumentos
10.	A recorrente, em síntese, argumenta que (peça 115) :
a) a Administração deve tomar decisões com base nos fatos, tais como se apresentam na realidade, não se satisfazendo com a versão oferecida pelos sujeitos (peça 115, p. 5) ;
b) no processo administrativo, a autoridade processante ou julgadora pode, até o julgamento final, conhecer de novas provas, ainda que produzidas em outro processo ou decorrentes de fatos supervenientes que comprovem as alegações em tela (MEIRELLES, 2011, p. 581) (peça 115, p. 5-6) ; e
c) em depoimento na justiça no processo nº 0804059-03.2018.4.05.8500, há testemunho da sua boa-fé (peça 115, p. 6-8) .
Análise
11.	Preliminarmente, enfatiza-se que o Tribunal de Contas da União, ao julgar seus processos, busca a verdade material e é nesse sentido que diversas de suas decisões evocam o princípio do formalismo moderado. Segundo esse princípio, que se opõe à verdade formal, a Administração deve buscar aquilo que realmente é verdade, não se restringindo unicamente ao que restou demonstrado no processo. Isso porque, ao contrário do que se dá no processo civil, o interesse público é que guia a atuação do controle administrativo, afastando deste a limitação imposta pela verdade formal (v.g. Acórdão 1540/2020-TCU-Plenário e 2.369/2009-Plenário, rel. Min. Benjamin Zymler, 3.328/2015-Plenário, rel. Min. José Mucio Monteiro, 133/2015-1ª Câmara, rel. Min. Bruno Dantas, 341/2010-2ª Câmara, rel. Min. Augusto Sherman, 3.197/2016-Plenário, rel. Min. Raimundo Carreiro) . No presente processo, foram realizadas diligências a fim de complementar a documentação já presente nos autos no seguinte sentido (peça 85, p. 2-3 e peças 8-13) :
9. No âmbito deste Tribunal, após exame preliminar dos autos (peças 4 e 5) , inicialmente, a Secex/SE verificou necessária diligência à CGU, solicitando os documentos comprobatórios da divergência entre o valor contratado e o efetivamente recebido pelas bandas/artistas 'Jobson Lima', 'Edgard do Acordeon' e 'Andréa Reys', bem como os demais documentos que fundamentaram as constatações de 2.1.2.431 a 2.1.2.435 do Relatório de Demandas Externas (RDE) 00224.001217/2012-54 (peças 5 dos autos corroborando a proposta do instrutor da peça anterior.
11.1. Não foi possível reconhecer a boa-fé da recorrente. Assim, tendo em vista que as alegações de defesa apresentadas não tiveram o condão de elidir as irregularidades constatadas, suas contas foram julgadas irregulares, nos termos do art. 202, § 6º, do RI/TCU, com a imputação do débito atualizado monetariamente e acrescido de juros de mora e multa, conforme proposta da unidade técnica de peça 77, reproduzida no relatório do acórdão recorrido.
11.2. Ressalte-se que o Processo 0804059-03.2018.4.05.8500, mencionado pela recorrente, trata do Convênio 70367/2009 e envolve outra empresa contratada pela ASBT, Voyage Viagens e Turismo Ltda. Assim, o que foi decidido naquele processo não guarda nenhuma relação com o objeto desta tomada de contas. No mesmo sentido, o processo 0803927-43.2018.4.05.8500 refere-se ao Convênio 702871/2008, e não ao ajuste em análise.
11.3. Ainda que o objeto do referido processo judicial fosse o mesmo aqui tratado, em regra, as decisões judiciais não impedem a atuação deste Tribunal, uma vez que o TCU possui jurisdição e competência próprias estabelecidas pela Constituição Federal e pela sua Lei Orgânica (Lei 8.443/1992) . Nessa linha, pelo princípio da independência das instâncias, podem ocorrer condenações simultâneas nas diferentes esferas - cível, criminal e administrativa, exceto nos casos de decisões proferidas em ação penal que absolvam o réu por negativa de autoria ou inexistência do fato (Acórdão 3036/2015-TCU-Plenário, Rel. Marcos Bemquerer; 10.042/2015-2ª Câmara, Rel. Marcos Bemquerer; 7.752/2015-1ª Câmara, Rel. José Múcio Monteiro; 7.475/2015-1ª Câmara, Rel. José Múcio Monteiro; e 7.123/2014-1ª Câmara, Rel. Bruno Dantas) . 
11.4. Esse entendimento é pacífico no Supremo Tribunal Federal, conforme fica claro nos Mandados de Segurança 21.948-RJ, relatado pela Ministra Carmem Lúcia; 21.708-DF, relatado pelo Ministro Marco Aurélio, e 23.625-DF, relatado pelo Ministro Maurício Correa. Nesse último, por exemplo, o STF decidiu que a sentença proferida em processo penal é incapaz de gerar direito líquido e certo de impedir o TCU de proceder à tomada de contas, mas poderá servir de prova em processos administrativos, se concluir pela não-ocorrência material do fato ou pela negativa de autoria.
11.5. Cabe esclarecer também que a responsabilidade dos jurisdicionados perante o TCU é de natureza subjetiva, caracterizada mediante a presença de simples culpa stricto sensu, sendo desnecessária a caracterização de conduta dolosa ou má-fé do gestor para que ele seja instado a ressarcir os prejuízos que tenha causado ao erário. No caso, restou demonstrado nos autos a relação entre a conduta culposa da ASBT, que, por meio do seu presidente, propôs e autorizou o pagamento por serviço superfaturado bem como o dano ao erário por ele causado.
Da justificativa dos custos dos serviços
Argumentos
12.	A recorrente, em síntese, argumenta que (peça 115) :
a) a análise de custo pelo MTur resta evidente diante do banco de dados composto por notas e orçamentos de todos os prestadores de serviços (peça 115, p. 8-12) ;
b) a escolha do artista ocorreu de acordo com a aceitação do público (peça 115, p. 12) ;
c) o fornecedor do serviço era o único detentor da carta de exclusividade (peça 115, p. 12) ;
d) previamente à assinatura do Convênio, o MTur exigia carta de exclusividade contendo análise de custo, e, se a inexigibilidade fosse aprovada nos termos da Portaria Interministerial 127/2008, o ajuste era firmado (peça 115, p. 12, 21-26) ;
e) segundo a 2ª Vara da Justiça Federal da 5ª Região Seção Judiciária de Sergipe no processo 0803927-43 e o julgado da 8ª Vara Federal do Estado de Sergipe, no Processo de nº 0804059-03.2018.4.05.8500 - AÇÃO PENAL, as falhas são formais, porque o justificante cumpriu de forma integral o repasse ao fornecedor do serviço, na forma do convênio, bem como a diferença entre o valor pago às bandas e o transferido ao representante exclusivo está de acordo com despesas como tributos, custos de descolamento, hospedagem, camarins e o percentual pela própria intermediação (peça 115, p. 13-24) ;
f) os pagamentos foram transferidos para conta do único fornecedor que detinha carta de exclusividade e orçamento para apresentação do artista, na forma do disposto no art. 45 da Portaria Interministerial 127/2008 (peça 115, p. 21) ; e
g) o valor pago corresponde ao valor contratado, conforme nota fiscal e orçamento, pela empresa que possuía a exclusividade para a apresentação e recebimento do valor contratado para apresentação da banda, na forma do subitem 9.2.3.2 do Acórdão 1435/2017-TCU-Plenário, Rel. Vital do Rego (peça 115, p. 23-25) .
12.1. Requer sejam julgadas as contas regulares, com quitação (peça 115, p. 25-26) .
Análise
13.	A recorrente reapresenta argumentos analisados exaustivamente pela decisão recorrida às peças 77 e 83-85. Cabe anuir ao entendimento mencionado no voto e relatório do relator, pelas razões abaixo destacadas (peças 84 e 85) . Como foram reapresentados os argumentos colacionados aos autos em alegações de defesa, destacar-se-á, das peças citadas, a análise pertinente para o deslinde da questão.
13.1. Registra-se, inicialmente, que, neste processo, não foi questionada nem a escolha dos artistas nem a ocorrência do evento, tendo em vista que não ocorreu a glosa total dos valores repassados pela decisão recorrida. Nesse sentido, são improcedentes os argumentos referentes à escolha do artista e à ocorrência do evento em si. Como consta do relatório à peça 85, p. 1-2: 'Nota Técnica de Reanálise 400/2011, de 8/2/2011 que aprovou a execução física'.
13.2. No entanto, a execução financeira foi reprovada. Veja-se (peça 57, p. 2, grifos acrescidos) :
'Com a emissão do Relatório de Demandas Externas (RDE) 00224.001217/2012-54 (peça 1, p. 111-159) , resultante das ações de controle desenvolvidas pela Controladoria-Geral da União (CGU) na ASBT, cujos trabalhos foram realizados entre 13/8/2012 e 31/1/2014, o Ministério do Turismo, valendo-se do princípio da autotutela, reviu o seu posicionamento anterior e emitiu a Nota Técnica de Reanálise Financeira 308/2015, em 20/1/2016 (peça 1, p. 163-168) , aprovando com ressalvas a execução física e reprovando a execução financeira do convênio em apreço, com a imputação de débito pelo valor integral repassado.'
13.3. Importante reproduzir tabela que consta do voto da decisão recorrida acerca do débito configurado pelo acórdão vergastado (peça 84, p. 5-7) :
'44.	Neste processo, deve ser discutida a quantificação do dano por superfaturamento quando não há documento comprobatório do pagamento efetuado pela representante à banda, o que leva a uma adequação do valor do dano, conforme a seguir examinado.
45.	Não consta, nos autos, o recibo do pagamento efetuado referente às atrações artísticas Forró dos Play, Trem Baum, Forró do Miúdo, Saia Rodada, Zé Tramela, Joseane de Josa, Painel de Controle, Xotirado, Danielzinho e Forrozão Quarto de Milha, Léo e Lenilson, Máximos do Forró e Xote Sacana, mas está comprovado que elas se apresentaram. 
46.	Oportuno lembrar que os valores cobrados pela representante não eram objeto de adequada justificação: não havia avaliação de que eram compatíveis com valores anteriormente cobrados pelas bandas para se apresentarem em eventos semelhantes, como exigia e exige a legislação de regência dos convênios e das licitações. Tal irregularidade já havia sido evidenciada pela Controladoria-Geral da União (item 2.1.2.432, do relatório de demandas externas 00224.001217/2012-54, peça 1, p. 144 e 145) 
47.	O ônus dessa demonstração é tanto da instituição convenente, que utiliza recursos públicos federais, quanto da empresa executora contratada diretamente, uma vez que deveria ser demonstrada compatibilidade com os preços por ela praticados em eventos anteriores e similares ao ora analisado.
48.	Havendo robustas evidências de superfaturamento e, consequentemente, de dano ao Erário, na impossibilidade de quantificação cabal, pode o Tribunal estimá-lo, conforme art. 210, § 1º, II, do RI/TCU. (...) 
52.	No quadro geral elaborado pela CGU, o percentual de superfaturamento estimado no conjunto de 229 contratos é, pode-se dizer, sintomaticamente, de 50%, equivalente a 33,33% do valor conveniado/contratado.
53.	Com base no art. 210, § 1º, II, RI/TCU, será esse o percentual utilizado para quantificar o dano ao Erário resultante da contratação superfaturada das seguintes atrações, das quais não se obteve prova de recebimento dos respectivos cachês, conforme a seguir demonstrado:
	Banda musical
	Valor do cachê (R$) 

	Forró dos Plays
	80.000,00

	Trem Baum
	13.000,00

	Forró do Muído
	90.000,00

	Saia Rodada
	100.000,00

	Zé Tramela
	15.000,00

	Joseane de Josa
	15.000,00

	Painel de Controle
	25.000,00

	Xotirado
	10.000,00

	Danielzinho e Forrozão Quarto de Milha
	27.000,00

	Léo e Lenilson
	10.000,00

	Máximos do Forró
	15.000,00

	Xote Sacana
	12.000,00

	Total (R$) 
	412.000,00

54.	Assim, o valor estimado do dano é de R$ 137.319,60 (33,33% do valor acordado, R$ 412.000,00) .
55.	Considerando a proporcionalidade dos aportes de cada partícipe, o valor do ressarcimento, referente a essa atração, a ser feito ao Erário federal é de R$ 126.316,00 (91,98%, percentual de aporte da União, sobre o valor do dano apurado de R$ 137.319,60) .
56.	O dano ao erário resultante da contratação superfaturada das demais atrações é a diferença entre os cachês pagos e o valor conveniado, do que resulta o montante demostrado no quadro a seguir:
	Bandas
	Valor informado do cachê (R$) 
	Diferença de cachê (R$) 

		Pela ASBT
	Pelo representante da banda
	
	Andréa Reys
	12.000,00
	9.000,00
	3.000,00

	Edigard do Acordeon
	11.400,00
	4.000,00
	7.400,00

	Jobson Lima
	12.600,00
	9.000,00
	3.600,00

	TOTAL (GERAL) 
	36.000,00
	22.000,00
	14.000,00

57.	Da mesma forma anteriormente explicada, considerando a proporcionalidade dos aportes de cada partícipe (repasse do concedente e contrapartida do convenente) , o valor do ressarcimento a ser feito ao Erário federal é de R$ 12.877,00 (91,98%, percentual de aporte da União, sobre o valor do dano apurado de R$ 14.000,00) .
58.	A soma dos débitos acima descritos perfaz R$ 139.193,00, devidos a partir da data de transferência à empresa intermediária, 5/8/2009 (peça 10, p. 172) .'
13.4. O cerne da questão, portanto, é a ausência de comprovação de que o preço contratado estava de acordo com o preço de mercado, com agravante de que o preço pago aos artistas foi menor do que o previsto no plano de trabalho. Isto impõe comprovação de que os preços estavam de acordo com o de mercado ou glosa da diferença, caso aquele não reste comprovado, o que ocorreu no presente caso concreto. Nesse sentindo peça 84, p. 4-5:
'38.	Em todos esses documentos de representação, não há estipulação de direitos e obrigações, custos a serem incorridos, bem como definição do valor a ser contratado ou da remuneração da pessoa jurídica que recebeu a exclusividade para tal comercialização. Sobre essa questão, transcrevo excerto de minha declaração de voto no Acórdão 1435/2017-TCU-Plenário: 
'10. Temos observado que os instrumentos jurídicos apresentados pelos representantes do artista ('empresários ad hoc') , denominados de 'autorização, atesto ou carta de exclusividade', são instrumentos jurídicos precários, que não se configuram propriamente como contratos, por não estarem devidamente definidos os poderes e direitos de representação, os deveres e obrigações das partes, entre eles: a clara especificação do objeto, a remuneração do contratado, os limites negociais (O empresário exclusivo está autorizado, em nome do artista, a cobrar qualquer valor? O valor a ser cobrado da entidade contratante abrange quais custos: hospedagem, alimentação, transporte de equipamentos, montagem do show?) e o valor a ser percebido pelo artista (não se espera que o artista celebre um 'contrato de exclusividade' para evento certo em que não se especifique o valor que lhe deverá ser repassado em razão de sua apresentação) .'
39.	Vale repisar: no contexto agora desvelado, ante a constatação, pela resposta do MTur, de que não foi avaliado se os preços estabelecidos no plano de trabalho correspondiam a valores compatíveis com os de mercado (verificáveis a partir de propostas apresentadas quando da propositura do convênio) , as omissões observadas nas autorizações/cartas/atestos de exclusividade (omissões que, em contexto distinto do acima descrito, não infirmariam a realidade do vínculo jurídico) passam a ser vistas como evidências de que a função desempenhada pela empresa RDM Art Silk Signs Comunicação Visual Ltda - ME (atual CM Produções e Eventos Ltda) , detentora da exclusividade ad hoc, prestou-se menos à legítima representação jurídica e mais à viabilização da contratação das referidas atrações artísticas por preços superiores ao que seria praticado por elas, diretamente, ou por seu empresário exclusivo, se por meio dele fosse feita a contratação.
40.	Por essa linha de investigação, o que se tem por demonstradas são evidências de ocorrência de dano ao erário por superfaturamento, e não de ocorrência de dano ao erário fundado essencialmente no entendimento de quebra do nexo causal por não comprovação dos requisitos legais para contratação direta de artistas, por inexigibilidade.
41.	A inexistência de explicações para a necessidade de contratação do show por meio da empresa e não diretamente com o empresário exclusivo da banda, detentora dos direitos de exclusividade, a precariedade do instrumento de vinculação da representante à banda, combinadas com a inconsistência temporal das etapas decisórias, a inexistência de justificativa de preços, bem como a não comprovação de que a empresa intermediária tenha incorrido em quaisquer custos atinentes à apresentação da referida banda, formam um quadro de robusta presunção de que a participação da empresa, no presente processo, não foi a de uma efetiva representante exclusiva, podendo ser qualificada como intermediação desnecessária, onerosa, e mesmo viabilizadora de enriquecimento sem causa.
42.	Enfatizo o fato de que, muito embora a justificativa de preço não tenha sido realizada no momento devido, como exigido pela legislação de regência, os responsáveis tiveram a oportunidade de fazê-la em resposta à citação, de forma a elidir a presunção de superfaturamento e infirmar a imputação de dano ao erário, mas não o fizeram.'
13.5. Também em sede recursal não houve comprovação de que os valores estavam de acordo com os de mercado. Destaca-se que este Tribunal, por meio do Acórdão 1435/2017-TCU-Plenário (rel. min. Vital do Rêgo) , assentou, entre outras medidas, a necessidade de comprovar o nexo de causalidade entre os recursos recebidos e os gastos incorridos sob a égide dos convênios do MTur.
13.6. Isto porque, se o contrato entre o convenente e o empresário representante dos grupos musicais tiver sido firmado em valores idênticos ao do convênio e ao do procedimento de inexigibilidade de licitação, constatada divergência quanto ao valor do pagamento dos grupos musicais, resta afastada a presunção de compatibilidade dos valores do contrato com os preços de mercado. Assim, a não ser que houvesse provas cabais de outros custos incorridos nos eventos, cabe a impugnação da diferença entre o valor pago à empresa contratada e o recebido pelas bandas musicais.
13.7. Ou seja, diferentemente da decisão proferida pelo juízo da 2ª Vara Federal da Seção Judiciária de Sergipe no Processo 0803927-43.2018.4.05.8500, os Acórdão 1435/2017-TCU-Plenário e 9.313/2017-Primeira Câmara não excluem a responsabilidade da recorrente nos casos como o presente, em que os responsáveis não conseguem explicar a diferença entre o valor recebido pela empresa contratada e o que foi destinado às bandas.
13.8. A responsabilidade solidária de Lourival Mendes de Oliveira Neto com a ASBT - pessoa jurídica de direito privado destinatária de transferências voluntárias de recursos federais - decorre dos danos causados ao Erário na aplicação desses recursos, a teor do disposto na Súmula TCU 286.
13.9. Nos termos do art. 70, parágrafo único, da Constituição Federal e do art. 93 do Decreto-Lei 200/1967, c/c o art. 66 do Decreto 93.872/1986, cabia a Lourival Mendes de Oliveira Neto, na qualidade de presidente da ASBT, e a essa associação demonstrarem a regularidade na aplicação dos recursos repassados por meio do Convênio MTur 526/2009 (Siafi/Siconv 703782) , o que não ocorreu no caso concreto.
13.10. Quanto aos entendimentos trazidos pela defesa, da 2ª Vara da Justiça Federal da 5ª Região Seção Judiciária de Sergipe e da 8ª Vara Federal do Estado de Sergipe, frisa-se que, à luz do princípio da independência das instâncias, o TCU exerce sua competência constitucional (art. 71, inciso II) e legal (art. 1º, inciso I, da Lei 8.443/1992) para julgar as contas daqueles que derem causa a perda, extravio ou qualquer outra irregularidade de que resulte dano ao Erário. Dessa forma, o entendimento do judiciário, citado pela defesa, vai de encontro ao entendimento de que existem evidências de superfaturamento, correspondente à diferença entre o valor pago à empresa que se apresentou como representante exclusiva e o valor recebido pela banda, valor presumido como preços de mercado em razão do contexto em que ocorreu a contratação direta e da precariedade jurídica do instrumento de representação. 
13.11. Em relação aos argumentos referentes ao MTur de que ele estava ciente dos preços a serem praticados pelo convenente, bem como quanto à alegação de que cumpriram as orientações e exigências do concedente, anui-se à análise empreendida no relatório da decisão recorrida, senão veja-se (peça 85, p. 10) :
'23.5  Quanto à alegação do responsável de que cumpriu as orientações e exigências do concedente:
23.5.1.	Considerando que foi o próprio MTur, valendo-se do princípio da autotutela, que emitiu a Nota Técnica de Reanálise Financeira 308/2015, em 20/1/2016, aprovando a execução física e reprovando a execução financeira do convênio em apreço (peça 1, p. 163-168) , após Relatório de Demandas Externas 00224.001217/2012-54 (peça 1, p. 111-159) .
23.5.2.	Considerando, ainda, que o MTur, objetivando atender ao comando da determinação inserta no subitem 9.5.1.1 do Acórdão 96/2008-TCU-Plenário, passou a inserir em convênios por ele celebrados cláusula tratando especificamente da exigência dos contratos de exclusividade atenderem aos moldes estabelecidos no referido acórdão referido. 
23.5.3.	Rejeita-se as alegações de defesa dos responsáveis quanto à esta questão.' 
13.12.	Por oportuno, acerca do tema, transcreve-se, a seguir, trecho do voto do Acórdão 1254/2014-TCU-Segunda Câmara, do Ministro Relator José Jorge, ao analisar situação análoga verificada na ocasião em outros convênios celebrados com a ASBT:
'22. O primeiro aspecto a ser considerado é que não se questionou a veracidade da documentação apresentada pelas diversas empresas junto à ASBT, mas sim o fato de que os valores informados nas notas fiscais constantes das prestações de contas não correspondiam aos valores de cachê cobrados e recebidos pelos artistas/bandas contratados no âmbito dos convênios firmados com o MTur. 
23. Ainda que os responsáveis justifiquem a necessidade de cobrança de tais valores, em virtude da incidência de outros custos e encargos para realização dos eventos, o fato é que não havia nos planos de trabalhos dos convênios a previsão para a realização de tais despesas, muito menos autorização na norma específica do Ministério do Turismo (Portaria n.º 153/2009) , que dispunha sobre as regras e critérios para a formalização de apoio a eventos do turismo e de incremento do fluxo turístico local, regional, estadual ou nacional.
24. Conforme destacou a instrução da unidade técnica, a referida portaria somente admitia, taxativamente, o pagamento de cachês, e não de despesas a título de intermediação empresarial: 
'Art. 17. Poderão ser apresentados projetos para as categorias de eventos previstos nesta Seção III, restringindo-se, taxativamente, à aquisição de bens e à contratação dos seguintes serviços:  (...) ; e 
Pagamento de cachês de artistas e/ou bandas e/ou grupos.' (grifos nossos) 
25. Especificamente quanto ao argumento apresentado pelo Sr. Lourival Mendes de Oliveira Neto e pela Associação Sergipana de Blocos de Trio - ASBT de que o Acórdão 2.163/2011-2ª Câmara respaldaria o pagamento de despesas questionadas, observo que, de fato, por meio da referida deliberação, foi dirigida determinação ao Ministério do Turismo no sentido de que fossem especificados nos planos de trabalho os valores atinentes aos custos de intermediação empresarial, o que, a princípio, poderia ensejar a aceitação dos gastos em questão pelo Tribunal. 
26. Não obstante, entendo que isso não tem o condão de legitimar, na espécie, o pagamento de tais valores, pois, ainda que porventura tenham realmente existido, não se pode inferir que as diferenças apuradas foram realizadas a esse título, considerando ainda a enorme discrepância entre os valores recebidos pelas bandas e aqueles informados ao órgão repassador dos recursos. 
27. Outro aspecto a ser observado, nos termos destacados no Voto condutor do Acórdão 762/2011-TCU-Plenário, é que a ASBT, quando da execução dos convênios celebrados com o Ministério do Turismo, firmou contratos com empresas intermediadoras que não detinham o direito de exclusividade dos artistas, sendo apenas autorizadas a agenciar os artistas nas datas específicas dos eventos, em desconformidade com a determinação constante do subitem 9.5.1.1 do Acórdão 96/2008-TCU-Plenário. 
28. Penso que a referida determinação, ao exigir a apresentação de cópia do contrato de exclusividade dos artistas com o empresário contratado, tem por intuito não só assegurar a regularidade da contratação por meio de inexigibilidade de licitação, mas evitar o pagamento de intermediações indevidas, quando há possibilidade de contratação direta do próprio artista, logicamente mais econômica. 
29. Em relação às alegações apresentadas conjuntamente (peça 118) pelas empresas Planeta Empreendimentos e Serviços Ltda., Valéria Patrícia Pinheiro de Oliveira Azevedo - V& M, I9 Publicidade e Eventos Artísticos Ltda., RDM Art Silk Signs Comunicação Visual Ltda., Sergipe Show Propaganda e Produção Artísticas Ltda., WD Produções e Eventos, entendo, como a unidade técnica, que elas não são capazes de afastar a irregularidade porque foram instadas a se manifestar. 
30. Além de explicitarem a forma como se dá a contratação dos artistas e bandas, sustentam as empresas a existência de custos indiretos de produção (tributação, encargos e riscos financeiros, equipe técnica de produção, dentre outros) que justificariam a diferença apresentada entre o valor indicado no plano de trabalho apresentado ao Ministério do Turismo e o cachê repassado às bandas/artista. Esses custos seriam arcados pelo representante local, colacionando-se aos autos cópias de notas fiscais que comprovariam a inexistência de qualquer desvio de verba pública. 
31. Ainda que fosse relevada a ausência de previsão nos convênios do pagamento de custos de intermedição empresarial, bem assim admitida a necessidade dos referidos custos para a consecução dos eventos, entendo que. mesmo assim. as referidas despesas não estão comprovadas, mostrando-se insuficiente para tanto a mera existência de diferenças de preços entre as contratações realizadas com o representante exclusivo e o representante local. 
32. A propósito, vejo que os documentos fiscais colacionados pelas empresas defendentes não trazem qualquer especificação dos custos de intermediação incorridos, não se podendo, com isso, asseverar que realmente ocorreram, ou mesmo em que medida seriam eventualmente devidos, considerando as expressivas diferenças apuradas pela equipe de auditoria, no percentual médio de 40%. 
33. Portanto, as alegações de defesa apresentadas em relação às ocorrências descritas nos subitens 9.2 e 9.3 do Acórdão 762/2011-TCU-Plenário devem ser rejeitadas, ensejando a irregularidade das contas e a condenação em débito dos respectivos responsáveis, com a aplicação da multa prevista no art. 57 da Lei 8.443, de 1992.' (grifos acrescidos) 
13.13. Como os artistas foram contratados sem licitação, não está presente, nos autos, comprovação de que os preços orçados pelas empresas representantes estavam em conformidade com os preços de mercado. Exigência tanto do art. 26 da Lei de Licitações, quanto do art. 46 da Portaria Interministerial 127/2008.
13.14. A justificativa de preços também era obrigação da ASBT quando da apresentação da prestação de contas, como exigido na alínea 'c' do parágrafo segundo da cláusula décima terceira do convênio celebrado (peça 1, p. 67) .
13.15. Note-se não haver explicações para dois fatos centrais: por que a convenente, ASBT, entidade especializada em organizar eventos, não promoveu ela mesma a contratação direta das bandas, o que lhe propiciaria menores custos? Por que foi necessário contratar uma empresa representante, a qual, não era originalmente a representante exclusiva das bandas? Consta dos autos (peça 4, p. 1, item 3) a necessidade da comprovação por parte da convenente de sua capacidade técnica (peça 1, p. 38, 46-49) . 
13.16. Ademais, o presente caso concreto não se subsumi aos termos do Acórdão 9313/2017-TCU-Primeira Câmara, Relator Weder de Oliveira. 
13.17. Destaca-se que a citação do referido acordão que o defendente apresentou foi no contexto da análise de uma irregularidade que consistia na 'divergência entre os valores contratados e os efetivamente recebidos pelas bandas a título de cachê', não se tratava de 'contratação realizada fora do preço de mercado', como é no presente caso.
13.18. Assim, tendo em vista que o motivo da citação dos responsáveis, qual seja, de que não há comprovação de que os artistas/bandas foram contratados por preços de mercado, não se confunde com o entendimento trazido pelo referido acórdão de que 'a arbitragem de ganhos internos no relacionamento dos empresários e artistas não é função deste Tribunal', rejeitam-se as razões recursais quanto a esta questão.
13.19. Nesse sentido, a análise do Acórdão 9313/2017-TCU-Primeira Câmara não foi no contexto da análise de uma irregularidade que consistia na divergência entre os valores contratados e os efetivamente recebidos pelas bandas a título de cachê em função de contratação realizada fora do preço de mercado, como é no presente caso. 
13.20.  Todo esse contexto revela e permite a conclusão de que a diferença entre o valor recebido pela empresa RDM Art Silk Signs Comunicação Visual Ltda - ME (atual CM Produções e Eventos Ltda) e o que destinou às bandas configura-se como pagamento similar à taxa de administração, em desacordo ao convênio assinado (peça 1, p. 69, inciso I, da cláusula décima sétima - Da glosa das despesas) , e suscetível de glosa.
13.21. Quanto à inexistência de justificativa para os preços pagos na contratação direta, sem licitação ou cotação de preços, que é questão central na apuração de dano ao Erário, por superfaturamento ou pagamento de despesa vedada (taxa de administração ou similar) , os responsáveis mantiveram-se silentes. 
13.22. Em síntese, o que foi exposto demonstra que os responsáveis não comprovaram que o preço pago à empresa RDM Art Silk Signs Comunicação Visual Ltda - ME (atual CM Produções e Eventos Ltda) , contratada sem licitação, era compatível com preços praticados pelas bandas com outros contratantes, que são considerados, neste processo, como sendo equivalentes aos valores recebidos pelas bandas, porquanto valores que, presumidamente, seriam por elas cobrados se fossem contratadas diretamente, sem intermediação, injustificada, de representante exclusiva ad hoc.
13.23. Tal diferença, desse modo, caracteriza tanto a ocorrência de superfaturamento como de despesa equivalente à taxa de administração, vedada pelo ajuste firmado; ambas as ocorrências geradoras de dano ao Erário, razão pela qual foram condenados em débito, solidariamente, a ASBT, o Sr. Lourival Mendes de Oliveira Neto e a referida empresa intermediária.
13.24. Tem-se que meras alegações desacompanhadas de prova não têm o condão de modificar o julgamento pela irregularidade das contas em apreço. Isto porque, de todo o exposto acima, conforme já demonstrado no relatório e no voto que conduziram ao Acórdão 8167/2021-TCU-Primeira Câmara (peças 83-85) , não merecem acolhida os argumentos da recorrente, uma vez que não trazem nenhum elemento novo com potencial de afastar as irregularidades constatadas ou eximir os responsáveis pelo prejuízo delas decorrentes.
13.25. Portanto, não há como acolher as razões recursais apresentadas nem os pedidos realizados, devendo a decisão recorrida ser mantida em seus exatos termos.
CONCLUSÃO
14.	Da análise do recurso apresentado, conclui-se que: 
a) não teria ocorrido a prescrição; e
b) considerando que a recorrente reapresentou suas alegações de defesa, sem trazer aos autos justificativa de preço de mercado da contratação das bandas no âmbito do Convênio MTur 526/2009 (Siafi/Siconv 703782) , anuiu-se integralmente ao entendimento da decisão recorrida, devendo esta ser mantida em seus exatos termos, bem como ser proferida a improcedência do presente recurso de reconsideração.
PROPOSTA DE ENCAMINHAMENTO
15.	Ante o exposto, submete-se à consideração superior a presente análise do recurso de reconsideração interposto pela ASBT contra o Acórdão 8167/2021-TCU-Primeira Câmara (peça 54) , propondo-se, com fundamento nos arts. 32, inciso I, e 33, da Lei 8.443/1992, c/c o art. 285 do RI/TCU:
a)   conhecer do recurso e, no mérito, negar-lhe provimento; e
b) dar ciência da deliberação que vier a ser adotada à recorrente e aos demais interessados."
2.	O diretor da Serur anuiu ao encaminhamento acima (peça 127) . 
3.	O representante do MP/TCU, por sua vez, ratificou a proposta da unidade técnica (peça 128) .
	É o relatório.

não há.

Procurador Marinus Eduardo De Vries Marsico

RECURSO DE RECONSIDERAÇÃO. Tomada de Contas Especial. CONVÊNIO. EVENTO FESTIVO. DIFERENÇA ENTRE OS VALORES PAGOS À EMPRESA INTERMEDIÁRIA E OS PAGOS AOS ARTISTAS. citação. dÉBITO. multa. CONHECIMENTO. argumentos insuficientes para alterar a decisão impugnada. Negativa de provimento. CIÊNCIA.

TOMADA DE CONTAS ESPECIAL (TCE)

Unidade de Auditoria Especializada em Tomada de Contas Especial (AudTCE)

Trata-se de recurso de reconsideração interposto pela Associação Sergipana de Blocos de Trio (ASBT) contra o Acórdão 8167/2021-TCU-Primeira Câmara, sob relatoria do Ministro-substituto Weder de Oliveira.
2.	O julgado foi prolatado no âmbito de tomada de contas especial instaurada pelo Ministério do Turismo (MTur) em razão da impugnação total das despesas realizadas no bojo do Convênio 526/2009, cujo objeto foi a realização do evento "Circuito Junino - Estância e Nossa Senhora do Socorro/2009".
3.	O valor do ajuste foi estabelecido em R$ 489.200,00, dos quais R$ 450.000,00 foram repassados pelo órgão concedente, em 3/8/2009, e o restante, R$ 39.200,00, correspondeu ao aporte da contrapartida pela convenente.
4.	Foi pactuado, dentre outros itens relacionados à divulgação, a realização dos seguintes shows:
	Banda musical
	Valor informado do cachê (R$) 

	Forró dos Plays
	80.000,00

	Trem Baum
	13.000,00

	Forró do Muído
	90.000,00

	Jobson Lima
	12.600,00

	Saia Rodada
	100.000,00

	Zé Tramela
	15.000,00

	Edigard do Acordeon
	11.400,00

	Joseane de Josa
	15.000,00

	Painel de Controle
	25.000,00

	Xotirado
	10.000,00

	Andréa Reys
	12.000,00

	Danielzinho e Forrozão Quarto de Milha
	27.000,00

	Léo e Lenilson
	10.000,00

	Máximos do Forró
	15.000,00

	Xote Sacana
	12.000,00

	Total (R$) 
	448.000,00

5.	A prestação de contas enviada pelo convenente foi reprovada, em razão das irregularidades apontadas na Nota Técnica de Reanálise Financeira 308/2015 (peça 1, p. 163-168) , concluindo-se pela não comprovação do valor total repassado. A responsabilidade foi imputada à ASBT e a seu presidente, sr. Lourival Mendes de Oliveira Neto.
II
6.	No âmbito deste Tribunal, o relator a quo entendeu que existiam fortes indícios de ocorrência de dano ao Erário por superfaturamento e não, apenas, por falta de nexo decorrente da contratação direta calcada em carta de exclusividade para evento certo. Assim, foi incluída no rol de responsáveis, além do sr. Lourival Mendes de Oliveira e da ASBT, a empresa intermediária contratada (Rdm Art Silk Signs Comunicação Visual Ltda - ME, atual CM Produções e Eventos Ltda.) .
7.	As citações objeto do corrente processo decorreram do seguinte:
	"Irregularidade: não comprovação de que os artistas/bandas foram contratados por preços de mercado, exigência contida no item 'h' da parte II da cláusula terceira e da cláusula oitava do Convênio MTur/ASBT 704161/2009, e no art. 45 e 46, II, da Portaria Interministerial 127/2008, bem como pela existência de evidências de superfaturamento, correspondente à diferença ente os valores pagos às empresas que se apresentaram como representantes exclusivos e os valores recebidos pelos artistas/bandas, valores presumidos como preços de mercado em razão do contexto em que ocorreram as contratações diretas e da precariedade jurídica dos instrumentos de representação."  (g. n.) 
8.	Em seu voto, o relator a quo destacou que:
	"43. Ressalto a reiterada verificação de contextos semelhantes em contratações realizadas, com recursos de convênios federais, pela Associação Sergipana de Blocos de Trio (ASBT) , que resultaram em contratações por valores expressivos e injustificadamente superiores aos pagos às bandas/artistas, revelando um modo de agir sistemático, situação evidenciada em 65% dos convênios desta temática (tendo a associação como convenente) analisados pela Controladoria-Geral da União (CGU) , conforme conclusão do Relatório de Demandas Externas 00224.001217/2012-54 (peça 1, pp. 111 a 159) .
	44. Neste processo, deve ser discutida a quantificação do dano por superfaturamento quando não há documento comprobatório do pagamento efetuado pela representante à banda, o que leva a uma adequação do valor do dano, conforme a seguir examinado.
	45. Não consta, nos autos, o recibo do pagamento efetuado referente às atrações artísticas Forró dos Play, Trem Baum, Forró do Miúdo, Saia Rodada, Zé Tramela, Joseane de Josa, Painel de Controle, Xotirado, Danielzinho e Forrozão Quarto de Milha, Léo e Lenilson, Máximos do Forró e Xote Sacana, mas está comprovado que elas se apresentaram. [...]
	48. Havendo robustas evidências de superfaturamento e, consequentemente, de dano ao erário, na impossibilidade de quantificação cabal, pode o Tribunal estimá-lo, conforme art. 210, § 1º, II, do RI/TCU.
	49. A fonte de parâmetros para estimar o superfaturamento, a seguir demonstrado, foi produzida na auditoria da Controladoria-Geral da União. Friso que o convênio em análise nesta TCE foi objeto de fiscalização realizada pela CGU, da qual se originou o relatório de demandas externas RDE 00224.001217/2012-54, anteriormente citado.
	50. No referido relatório, os auditores registraram que foram analisados 72 convênios e, quanto aos artistas/bandas que se apresentaram nos eventos relacionados a esses convênios, elaboraram seguinte síntese: [...]
	52. No quadro geral elaborado pela CGU, o percentual de superfaturamento estimado no conjunto de 229 contratos é, pode-se dizer, sintomaticamente, de 50%, equivalente a 33,33% do valor conveniado/contratado."
9.	Assim, na decisão recorrida, foi esse o percentual utilizado para quantificar o dano ao Erário resultante da contratação superfaturada das seguintes atrações, das quais não se obteve prova de recebimento dos respectivos cachês, conforme a seguir demonstrado:
	Banda musical
	Valor do cachê (R$) 

	Forró dos Plays
	80.000,00

	Trem Baum
	13.000,00

	Forró do Muído
	90.000,00

	Saia Rodada
	100.000,00

	Zé Tramela
	15.000,00

	Joseane de Josa
	15.000,00

	Painel de Controle
	25.000,00

	Xotirado
	10.000,00

	Danielzinho e Forrozão Quarto de Milha
	27.000,00

	Léo e Lenilson
	10.000,00

	Máximos do Forró
	15.000,00

	Xote Sacana
	12.000,00

	Total (R$) 
	412.000,00

10.	Por conseguinte, o valor estimado do dano foi de R$ 137.319,60 (33,33% do valor acordado, R$ 412.000,00) .
11.	Considerando a proporcionalidade dos aportes de cada partícipe, o valor do ressarcimento referente a essas atrações a ser feito ao Erário federal foi calculado em R$ 126.316,00 (percentual de aporte da União - 91,98% - sobre o valor do dano apurado, de R$ 137.319,60) .
12.	Já o prejuízo resultante da contratação superfaturada das demais atrações correspondeu à diferença entre os cachês pagos e o valor conveniado, do que resultou o montante demostrado no quadro abaixo:
	Bandas
	Valor informado do cachê (R$) 
	Diferença de cachê (R$) 

		Pela ASBT
	Pelo representante da banda
	
	Andréa Reys
	12.000,00
	9.000,00
	3.000,00

	Edigard do Acordeon
	11.400,00
	4.000,00
	7.400,00

	Jobson Lima
	12.600,00
	9.000,00
	3.600,00

	TOTAL (GERAL) 
	36.000,00
	22.000,00
	14.000,00

13.	Da mesma forma anteriormente explicada, considerando a proporcionalidade dos aportes de cada partícipe, o valor do ressarcimento a ser feito ao Erário federal foi de R$ 12.877,00 (91,98% sobre o valor do dano apurado, de R$ 14.000,00) .
14.	A soma dos débitos acima descritos perfez o débito final de R$ 139.193,00, devido a partir da data de transferência à empresa intermediária, 5/8/2009 (peça 10, p. 172) .
15.	O feito prosseguiu regularmente e, mediante a decisão ora atacada, a recorrente teve suas contas julgadas irregulares, com imputação de débito no valor de R$ 139.193,00, solidariamente com o sr. Lourival Mendes de Oliveira Neto e com a empresa RDM Art Silk Signs Comunicação Visual Ltda - ME (atual CM Produções e Eventos Ltda) , intermediária na contratação das apresentações artísticas. Também foi imputada a todos os responsáveis multa individual no valor de R$ 132.000,00, nos termos do art. 57 da Lei 8.443/1992.
III
16.	É contra essa deliberação que se insurge a ASBT.
17.	Nesse intuito, sustenta que: (i) as condutas que lhe foram imputadas estariam prescritas; (ii) é parte ilegítima para figurar no polo passivo, pois os valores praticados pelo convenente com o intermediário na contratação dos shows estariam na esfera privada dos contratantes, sendo o TCU incompetente para examinar a matéria; (iii) os recursos foram integralmente utilizados para execução do objeto, inexistindo dolo, erro grosseiro ou locupletamento; (iv) a decisão recorrida não considerou sua boa-fé, reconhecida por testemunho prestado em processo judicial; e (v) o valor pago corresponde ao montante contratado, conforme nota fiscal, e a diferença retida pela empresa intermediária corresponderia a despesas com tributos, custos de deslocamento, hospedagem, camarins, dentre outras.
IV
18.	A Serur concluiu que os argumentos colacionados pela recorrente não bastam para que a deliberação vergastada seja alterada.
19.	A unidade técnica refutou, também, a alegação de prescrição das pretensões ressarcitória e punitiva deste Tribunal.
20.	Assim, a proposta sugerida foi no sentido de negar provimento ao recurso.
21.	O MP/TCU ratificou a proposta supracitada.
V
22.	Com efeito, a análise empreendida pela Serur, a qual adoto como razões de decidir, rechaçou com bastante propriedade as alegações recursais oferecidas. 
23.	Quanto à prescrição, a matéria deve ser examinada à luz da recente Resolução 344/2022, que passou a regulamentar, no âmbito do TCU, a prescrição para o exercício das pretensões punitiva e de ressarcimento.
24.	Em síntese, o citado normativo dispôs que a prescrição, nos processos de controle externo em curso neste Tribunal, observará o disposto na Lei 9.873/1999 e que prescrevem em cinco anos as pretensões punitiva e ressarcitória, contados dos termos iniciais neles indicados. Ademais, incide a prescrição intercorrente se o processo ficar paralisado por mais de três anos, pendente de julgamento ou despacho.
25.	Tendo em vista os novos parâmetros estabelecidos, conclui-se pela não consumação da prescrição neste processo. Ressalto que, nos termos do art. 4º, inciso II, da Resolução 344/2022, o termo inicial da contagem do prazo é a data da apresentação da prestação de contas ao órgão competente para a sua análise. Por outro lado, a norma estabelece as seguintes causas interruptivas da prescrição:
	"Art. 5º A prescrição se interrompe:
	I - pela notificação, oitiva, citação ou audiência do responsável, inclusive por edital; 
	II - por qualquer ato inequívoco de apuração do fato; 
	III - por qualquer ato inequívoco de tentativa de solução conciliatória;
	IV - pela decisão condenatória recorrível."
26.	No caso concreto, a prestação de contas foi encaminhada ao poder concedente em 19/10/2009. A primeira interrupção no prazo prescricional teria ocorrido antes de finalizado o prazo quinquenal, em 8/2/2011, quando foi elaborada a Nota Técnica de Reanálise 400/2011 (peça 1, p. 106-110) .
27.	Na sequência, o processo tramitou com as seguintes movimentações mais relevantes:
	a) Relatório de Demandas Externas 00224.001217/2012-54 e ações de controle desenvolvidas de 13/8/2012 a 31/1/2014 (peça 1, p. 111-159) ;
	b) Nota Técnica de Reanálise Financeira 308/2015, em 20/1/2016 (peça 1, p. 163-168) ;
	c) Relatório de TCE 48/2016, em 27/4/2016 (peça 1, p. 181-185) ;
	d) Ofício 1.091/2016/AECI/MTur - encaminhamento da TCE ao TCU, em 21/8/2016 (peça 1, p. 1) ;
	e) instrução processual no âmbito do TCU propondo diligência, em 27/10/2016 (peça 4) ;
	f) AR confirmando o recebimento das citações, em 12/5/2017 e em 15/6/2019 (peças 19 e 34) ; e
	g) data da sessão em que foi proferido o acórdão condenatório, em 18/5/2021 (peça 83) .
28.	Assim, conclui-se que não se operou a prescrição da pretensão ressarcitória deste Tribunal.
29.	Percebe-se, também, que, após o início da apuração dos fatos, não houve a incidência da prescrição intercorrente, disposta nos termos do art. 8º da Resolução 344/2022, já que o processo não ficou paralisado por mais de três anos, aguardando julgamento ou despacho.
30.	Sobre a alegada incompetência desta Corte, tal como já defendi no Acórdão 710/2023-TCU-Primeira Câmara, a apreciação desta TCE e o cálculo do débito respectivo provêm dos arts. 70, parágrafo único, e 71 da Constituição Federal. Dado o prejuízo aos cofres federais, consubstanciado pelas contratações das atrações musicais com valores acima dos de mercado, resta julgar as contas irregulares com a responsabilização daqueles que deram causa a tal ato antieconômico, de forma proporcional ao custeio da União ao evento conveniado. 
31.	O parâmetro para o cômputo do superfaturamento foi tomado à base do art. 210, inciso II, do RITCU, com apuração mediante "estimativa, quando, por meios confiáveis, apurar se quantia seguramente não excederia o real valor devido". Como método estimativo, seguiram-se tanto os valores comprovadamente repassados às bandas, como os estudos da CGU em seu Relatório de Demandas Externas RDE 00224.001217/2012-54 (peça 1, p. 111-159) .
32.	Utilizou-se de tal critério como meio processual de prova para aferição do valor justo a ser pago. Insta relembrar que a empresa intermediária (RDM Art Silk Signs Comunicação Visual Ltda - ME, atual CM Produções e Eventos Ltda.) detinha a exclusividade das bandas apenas para o dia e o local das apresentações, de modo que a contratação por inexigibilidade foi irregular e os valores por ela retidos podem ser configurados como taxa de administração, o que é vedado pelo normativo vigente à época (Portaria Interministerial 127/2008) , bem como pelo próprio termo de convênio assinado (inciso I da cláusula dezessete - peça 1, p. 69) .
33.	Quanto à suposta ausência de dolo ou erro grosseiro, rememore-se que a existência de dolo ou a comprovação de locupletamento não são pré-requisitos para a condenação de responsáveis em débito ou em multa nos processos desta Corte, bastando, unicamente, a consubstanciação de conduta omissiva ou comissiva, em delimitação de culpa, com nexo causal com a ilicitude apurada.
34.	No presente caso, constatou-se culpa grave na ausência de demonstrativos e de contratações compatíveis com o preço de mercado, e, mais ainda, acostaram-se elementos probatórios dando conta de que os valores efetivamente pagos aos artistas foram relevantemente inferiores aos declarados no termo de convênio e respectiva prestação de contas.
35.	Tais imputações demonstram, no mínimo, uma omissão grave de um dever de cuidado e diligência dos gestores que tiveram suas condutas associadas a tal evento, com gravíssima consequência nociva à economicidade e moralidade na gestão do dinheiro público. Ausente, pois, nos termos do art. 70, parágrafo único, da Constituição Federal e do art. 93 do Decreto-Lei 200/1967, c/c o art. 66 do Decreto 93.872/1986, a demonstração da regularidade na aplicação dos recursos repassados por meio do convênio em análise.
36.	Quanto ao exame da boa-fé da recorrente, esta não pode ser comprovada nos autos. E duas são as razões determinantes para tanto: os valores efetivamente pagos aos artistas foram relevantemente destoantes do declarado; e os instrumentos de representação conferiam direitos de exclusividade restritos ao dia e ao local do evento.  
37.	Em relação ao primeiro ponto, deve-se realçar que a CGU examinou 349 apresentações artísticas contratadas pela ASBT, tendo constatado que, na maioria dos casos em que obteve retorno das bandas (244) , foi verificado superfaturamento da ordem de 33,33% sobre o valor previsto no convênio. Em outras palavras, supondo que um determinado convênio tenha previsto a apresentação de um artista pelo preço de R$ 15 mil, desse montante, em média, R$ 5 mil não correspondiam a cachês, mas a verbas retidas pelas empresas intermediárias a título de taxa de administração. 
38.	Trata-se, portanto, de uma prática recorrente, como apontado pela CGU em seu relatório (peça 1, p. 112-113) :
	"Das 349 apresentações artísticas analisadas, ocorreram intermediações na contratação de atrações musicais em 229. Em 105 apresentações artísticas, os representantes/artistas musicais não apresentaram respostas. Em apenas 15 apresentações artísticas os valores informados pelas bandas/artistas musicais foram iguais aos informados nas prestações de contas apresentadas pela ASBT ao Ministério do Turismo. O Quadro 1, a seguir, apresenta consolidação das informações relacionadas à análise quanto à contratação de artistas  (grifou-se) :
	Situação identificada
	Nº de apresentações artísticas
	Valor (R$) informado pela ASBT nas prestações de contas
	Valor (R$) informado pelas bandas/artistas musicais
	Diferença (R$) 
	%

	Apresentações Artísticas com diferenças nos cachês
	229
	9.541.441,11
	6.363.150,00
	3.178.291,11
	33,31

	Apresentações Artísticas sem diferença nos cachês
	15
	925.000,00
	925.000,00
	0,00
	
	Apresentações Artísticas cujas bandas/artistas musicais não deram respostas sobre o cachê
	105
	5.708.850,00
	-
	-
	-

	TOTAL
	349
	16.175.291,11
	7.288.150,00
	3.178.291,11
	-

Quadro 1 - Informações acerca das análises realizadas em relação à contratação de artistas"
39.	Paralelamente à existência do superfaturamento, é preciso destacar a precariedade dos instrumentos de representação. Se analisado o universo de convênios firmados pelo MTur com a ABST para a realização de eventos, pode-se constatar que, até mesmo em datas próximas, diferentes empresas intermediárias apresentaram cartas de exclusividade dos mesmos artistas (vide tabelas insertas à peça 1, p. 127-140) .
40.	Por conseguinte, considerando que os argumentos apresentados não lograram afastar as irregularidades identificadas pelo Tribunal ao tempo da deliberação ora vergastada, julgo que o recurso não deve ser provido.
	Ante o exposto, endosso os pareceres uniformes emitidos nos autos e voto por que seja adotado o acórdão que submeto à deliberação desta Primeira Câmara. 
TCU, Sala das Sessões, em 4 de abril de 2023.
BENJAMIN ZYMLER 
Relator